【裁判字號】    97,交抗,139
【裁判日期】    970324
【裁判案由】    聲明異議
【裁判全文】
臺灣高等法院高雄分院刑事裁定         97年度交抗字第139號
抗  告  人  高雄市政府交通局
法定代理人  甲○○
受處分人
即異議人    乙○○
上列抗告人因受處分人違反道路交通管理處罰條例聲明異議案件
，不服臺灣高雄地方法院中華民國97年2 月29日裁定（97年度交
聲字第83號），提起抗告，本院裁定如下：
    主  文
抗告駁回。
    理  由
一、高雄市政府交通局高市府交裁字第裁32-B00000000號裁決意
    旨略以：受處分人乙○○於民國95年10月20日上午5 時許酒
    後駕駛其所有駕駛其所有車牌號碼2153-FA 號自用小客車，
    沿高雄市○○路行駛，於同日上午5 時20分許，行經中華路
    地下道時，經高雄市政府警察局三民派出所警員陳克裕攔停
    檢測其酒精濃度，受處分人呼氣酒精濃度達每公升0.84毫克
    ，依道路交通管理處罰條例第35條第1 項第1 款規定，裁處
    罰鍰新台幣49,500 元及吊扣駕駛執照12個月。
二、按汽車駕駛人，駕駛汽車經測試檢定，酒精濃度超過規定標
    準者者，處1 萬5 千元以上6 萬元以下罰鍰，並當場移置保
    管其車輛及吊扣其駕駛執照1 年，道路交通管理處罰條例第
    35條第1 項第1 款定有明文；且汽車駕駛人，有前述違反第
    35條第1 項規定之情形者，應接受道路交通安全講習，同條
    例第24條第1 項第2 款亦有明文。
三、受處分人異議意旨略以：「受處分人並因上開酒駕案件同時
    違反刑事法律，業經移送臺灣高雄地方法院檢察署處理，以
    95年度偵字第28579 號為緩起訴處分確定，其期間為1 年，
    異議人必須並繳交4 萬元給國庫，異議人已於96年1 月24日
    履行，緩起訴處分並於96年12月10日期滿，原處分機關即高
    雄市政府交通局，復裁處罰鍰49,500元，明顯違反「同一事
    件，不二罰」之原則。
四、經查：
  (一)受處分人乙○○於95年10月20日上午5 時許酒後駕駛2153-F
    A 號自用小客車，沿高雄市○○路行駛，於同日上午5 時20
    分許，行經中華路地下道時，經高雄市政府警察局三民派出
    所警員陳克裕攔停檢測其酒精濃度，受處分人呼氣酒精濃度
    達每公升0.84毫克，違反道路交通安全規則，觸犯公共危險
    罪。業經臺灣高雄地方法院檢察署95年度偵字第28579 號緩
    起訴處分確定。
  (二)按依行政罰法第26條之立法理由觀之；「一行為同時觸犯刑
    事法律及違反行政法上義務規定時，由於刑罰與行政罰同屬
    對不法行為之制裁，而刑罰之懲罰作用較強，故依刑事法律
    處罰，即足資警惕時，實無為一事二罰再處行政罰之必要。
    且刑事法律處罰，由法院依法定程序為之，較符合正當法律
    程序，應予優先適用。但罰鍰以外之沒入或其他種類行政罰
    ，因兼具維護公共秩序之作用，為達行政目的，行政機關仍
    得併與裁處。」，探究其立法目的，無非在處罰目的相同且
    處罰方式相同時，若依刑事法律處罰，即足資警惕時，實無
    為一事二罰再處行政罰之必要，但罰鍰以外之沒入或其他種
    類行政罰，因兼具維護公共秩序之作用，為達行政目的，行
    政機關仍得併予裁處。至於刑事訴訟法第253 條之1 所指之
    緩起訴處分，其中檢察官命被告為金錢給付部分，並得為民
    事強制執行名義，受處分人因上開緩起訴處分而剝奪其財產
    權，主觀上前揭金錢給付義務亦具有強制性、懲罰性，雖不
    若易科罰金係以支付金錢作為自由刑之替代，惟經由緩起訴
    處分條件之履行使其免於遭檢察官發動起訴程序，仍具有替
    代刑罰之效果，廣義而言，應屬前揭所稱之「實質刑事法律
    處罰」，而有行政罰法第26條第1 項「一事不二罰」規定之
    適用。又法務部95年5 月25日法律字第0950700393號函雖謂
    ：行政罰法第26條第2 項所稱「不起訴處分」包括「緩起訴
    處分」在內等語，然「緩起訴」處分之最終雖使被告免於刑
    事訴追之效果，與「不起訴」處分之效果相同，然觀諸刑事
    訴訟法第253 條之1 第1 項係91年2 月8 日增訂，行政罰法
    係94年2 月5 日公布，而制定在後的行政罰法第26條第2 項
    僅臚列「不起訴處分或無罪、免訴、不受理、不付審理之裁
    判確定者」，而未將「緩起訴處分」納入，應係立法者有意
    排除，而非法律漏洞，且緩起訴處分既非不能證明行為人之
    犯罪事實，且有支付一定金額之實質處罰，自與上開行政罰
    法第26條第2 項列舉之不起訴處分等情形迥然有別，仍無從
    遽為比擬而為相同之處置。如若不然，則刑事被告如經法院
    循審判程序判處罰金或得以易科罰金之拘役或有期徒刑，均
    得以援用行政法罰第26條第1 項之規定，免於處以行政秩序
    罰之雙重不利益；至於藉由緩起訴處分而節省司法資源者，
    在基於實質懲罰目的而其財產權遭受剝奪之餘，卻仍需繳納
    一定金額之行政罰鍰，其結果勢必降低刑事被告接受緩起訴
    處分之意願，而反噬緩起訴處分替代繁複刑事審判程序之制
    度性機能。準此以言，行政罰法第26條第2 項既未將緩起訴
    處分列舉其中，本於「例外規定從嚴解釋」之法理及前揭說
    明，自不能將條文中「不起訴處分」之範圍，擴及於性質顯
    不相同之「緩起訴處分」。（臺灣高等法院臺中分院95年度
    交抗字第477 號裁定意同此旨，可資參照）。
  (三)此外，而道路交通管理處罰條例第35條所規定之裁處含有罰
    緩與吊扣駕照之處分，二者分屬行政罰法法理中之裁罰含有
    對於過去違反義務行為處罰之秩序罰，以及對於預防將來再
    犯危險之管制罰；而前者對於過去義務違反而為秩序罰之目
    的與刑事制裁所欲達到保護交通安全之目的相同，二者既為
    相同之目的，則處以較重之刑事制裁已足，無重複處罰之必
    要。故本件對於性質相同之金錢裁罰，已依懲罰作用較強之
    刑事法律制裁後，即無再依行政法為相同處罰之必要。是本
    件對於性質相同之金錢裁罰，已依懲罰作用較強之刑事法律
    制裁後，原處分機關自不得就該同一違規事實再處以「罰鍰
    」。原處分就此未予詳查，遽予裁罰，尚有未洽。
  (四)原審基於上揭理由，認原處分機關就同一酒後駕車之違規行
    為，經檢察官為緩起訴確定並命違規行為人繳交4 萬元給國
    庫，受處分人已於96年1 月24日履行，緩起訴處分並於96年
    12月10日期滿，原處分機關即高雄市政府交通局，復裁處罰
    鍰49,500元，明顯違反「同一事件，不二罰」之原則。認異
    議為有理由，依道路交通案件處理辦法第20條前段，撤銷罰
    鍰之行政裁罰部分之處分，而為不罰（不處行政罰鍰）之諭
    知。經核尚無不合，抗告人抗告意旨仍執陳詞，指摘原裁不
    當，並無可取，為無理由，應予駁告。
四、據上論結，應依道路交通案件處理辦法第26條，刑事訴訟法
    第412條，裁定如主文。
中    華    民    國    97    年    3     月    24    日
                  刑事第二庭  審判長法  官  林正雄
                                    法  官  黃壽燕
                                    法  官  陳啟造
以上正本證明與原本無異。
不得再抗告。
中    華    民    國    97    年    3     月    24    日
                                    書記官  彭筱瑗


司法院資訊處製作；財團法人民間司法改革基金會備份。
